ACORDAO-COMPLETO-2342131

ACÓRDÃO 49/2019 ATA 1/2019 - PLENÁRIO

VISTOS, relatados e discutidos estes autos de representação formulada por Ruth dos Reis Costa acerca de possíveis irregularidades ocorridas na Concorrência 3/2018, realizado pelo então Ministério dos Transportes, Portos e Aviação Civil - MTPA, atual Ministério da Infraestrutura, após edição da Medida Provisória 870/2019, de 1º/1/2019. O processo licitatório possui como objeto a contratação de empresa para prestação de serviços de comunicação corporativa. O valor estimado da contratação é de R$ 16.748.456,43.
ACORDAM os Ministros do Tribunal de Contas da União, reunidos em sessão plenária, ante as razões expostas pelo, em: 
9.1. com fulcro no art. 276, caput, do Regimento Interno/TCU, referendar a medida cautelar adotada pelo relator por meio do despacho contido na peça 8 destes autos, transcrito no Relatório que precede este acórdão, bem como as medidas acessórias constantes no mencionado despacho; 
9.2. encaminhar cópia desta deliberação ao Ministério da Infraestrutura e à Secretaria de Comunicação da Presidência da República  e à representante

Referendo de medida cautelar em processo de representação sobre possíveis irregularidades em concorrência, tendo como objeto a contratação de empresa para prestação de serviços de comunicação corporativa.

Ministério dos Transportes, Portos e Aviação Civil.

3. Interessados/Responsáveis: não há.

13.1. Ministros presentes: José Mucio Monteiro (Presidente), Augusto Nardes, Raimundo Carreiro e Bruno Dantas (Relator).
13.2. Ministros-Substitutos convocados: Marcos Bemquerer Costa e André Luís de Carvalho.

ACORDAO-COMPLETO-2345799

Acórdão de Relação 574/2019 - Plenário

Acórdão de Relação

BRUNO DANTAS

Adoto como relatório o despacho que fundamentou a concessão da medida cautelar ora em apreciação (peça número 8) : 
"Em exame representação formulada por Ruth dos Reis Costa acerca de possíveis irregularidades ocorridas na Concorrência 3/2018, realizado pelo então Ministério dos Transportes, Portos e Aviação Civil - MTPA, atual Ministério da Infraestrutura, após edição da Medida Provisória 870/2019, de 1º/1/2019. O processo licitatório possui como objeto a contratação de empresa para prestação de serviços de comunicação corporativa. O valor estimado da contratação é de R$ 16.748.456,43.
Registre-se que a sessão pública de abertura das propostas teria início na data de 2/1/2018, todavia o edital foi republicado e o certame, adiado para 28/1/2019.
Em síntese, a representante alega que:
2.1. a escolha da modalidade melhor técnica em detrimento do pregão é indevida, visto que os serviços licitados possuem natureza comum;
2.2. o objeto do certame deveria ser fracionado, visto que há empresas especializadas na execução de determinados serviços e que alguns dos serviços complementares podem ser subcontratados;
2.3. os pedidos de esclarecimento devem ser enviados até sete dias antes da data de apresentação das propostas e não há previsão legal para tal exigência;
2.4. os critérios de avaliação por meio de comparação das propostas técnicas não são objetivos e a utilização do porte, da tradição e dos anos de atendimento de clientes como critérios de avaliação violam o princípio da isonomia;
2.5. a pontuação da estrutura física existente e da capacidade da equipe técnica da licitante oneram indevidamente as participantes do certame e favorecem empresas maiores que já possuem estrutura física montada.
Dessa forma, o processo foi submetido à análise da Secretaria de Controle Externo de Aquisições Logísticas - Selog. A unidade instrutora concluiu pela plausibilidade do direito e pelo perigo da demora, propondo, portanto, a concessão de medida cautelar a fim de que o Ministério da Infraestrutura suspenda o andamento da Concorrência 3/2018 até que o Tribunal delibere sobre o mérito da matéria em apreço, e que sejam promovidas oitivas da pasta ministerial e da Secretaria de Comunicação Social da Presidência da República - Secom.
Em resumo, das cinco questões aventadas pela representante, a Selog entende que três delas são procedentes e ensejam o pressuposto do fumus boni iuris para a adoção de tal medida, quais sejam: a utilização da modalidade concorrência em detrimento do pregão eletrônico, a falta de parcelamento do objeto e a falta de estabelecimento de critérios objetivos para a avaliação das propostas técnicas.
Por sua vez, entende que o periculum in mora se configura tendo em vista o interstício de menos de um mês até o início da sessão pública, provavelmente antes que sejam oportunamente analisados os esclarecimentos que devem ser requeridos ao Ministério. Por fim, afirma não se poder concluir a respeito do periculum in mora reverso, uma vez que não há informações a respeito de eventual contratação vigente para a execução do objeto licitado.
Adianto que, neste juízo prefacial, de cognição sumária e não exauriente, em que é exercido o poder de cautela, num julgamento no qual se mesclam a impossibilidade de aprofundamento analítico do caso e a urgência da decisão, anuo integralmente ao entendimento da Selog de que os pressupostos acima mencionados se encontram presentes, incorporando a respectiva análise às razões de decidir neste despacho.
Conforme pontuado pela unidade em seu exame técnico, concordo que não há justificativa plausível e aparente para a escolha da modalidade concorrência em detrimento do pregão eletrônico, tampouco para a ausência de parcelamento do objeto. 
Isso porque uma parcela relevante dos itens constantes do objeto da avença, além de já terem sido declarados por esta Corte como de natureza comum (Acórdãos 395/2013, 2.132/2013, 2.196/2015, 1.074/2017 e 1.965/2017, todos do Plenário) , estão sendo licitados por meio de pregão por parte do Ministério da Justiça em outro certame. 
Ainda, naquele pregão do mencionado Ministério, tais itens, dos quais se destacam o mailing, clipping, auditoria de imagem, media training e produção fotográfica, foram justificadamente licitados de forma parcelada, visto que restou configurado, na pesquisa junto ao painel de preços, que estes serviços, em geral, são contratados de forma individualizada, contando com expressiva quantidade de empresas fornecedoras, inclusive empresas especializadas na entrega destes serviços.
Por fim, quanto aos critérios para a avaliação das propostas técnicas, estou de acordo com a análise da unidade instrutora no sentido de trazer à tona a existência de quesitos e subquesitos de avaliação, todavia sem definição dos parâmetros mediante os quais cada um desses quesitos será ponderado. 
Não menos importante é a flagrante ausência de critérios específicos para a gradação das notas técnicas dos profissionais que poderão ser colocados à disposição da execução do contrato, questão que, como as demais aventadas, deve ser esclarecida em sede de oitiva do Ministério da Infraestrutura e da Secretaria de Comunicação Social da Presidência da República - Secom, uma vez que é o órgão central de comunicação do Governo Federal e responsável pela elaboração do modelo de edital utilizado.
Sendo assim, cumpre adotar a medida cautelar prevista no art. 276 do RI/TCU, a fim de determinar a imediata suspensão de todos os atos decorrentes do certame até decisão ulterior desta Corte de Contas, bem como proceder às oitivas propostas para deslinde do processo.
Isso posto, DECIDO:
2.6. conhecer da representação, com fulcro no art. 113, § 1º, da Lei 8.666/1993, c/c o artigo 237, VII, do Regimento Interno/TCU, e no art. 103, § 1º, da Resolução - TCU 259/2014;
2.7. deferir o pedido de concessão de medida cautelar, sem oitiva prévia, com fundamento no art. 276 do Regimento Interno/TCU, para determinar que o Ministério da Infraestrutura suspenda a Concorrência 3/2018, até que o Tribunal delibere sobre o mérito da matéria ora em apreço e, caso algum contrato já tenha sido firmado, abstenha-se de praticar qualquer ato com vistas à sua execução até a deliberação definitiva desta Corte;
2.8. realizar a oitiva do Ministério da Infraestrutura, com amparo no art. 276, § 3º, c/c art. 250, V, todos do Regimento Interno/TCU, para que, no prazo de até quinze dias, se pronuncie em relação aos pressupostos da cautelar deferida, e, também, quanto aos seguintes pontos relativos à Concorrência 3/2018:
2.8.1. a adoção da modalidade concorrência, em detrimento do pregão eletrônico, em desacordo com a jurisprudência do TCU (Acórdãos 395/2013, 2.132/2013, 2.196/2015, 1.074/2017 e 1.965/2017, todos do Plenário) ;
2.8.2. o não parcelamento do objeto, em desacordo com o Art. 23, §1º, da Lei 8.666/1993 e com a jurisprudência do TCU (Acórdão 1074/2017-TCU-Plenário) ;
2.8.3. a falta de critérios específicos para a gradação das notas técnicas na Concorrência 3/2018, que propiciam a ocorrência de subjetividade no julgamento das propostas, em desacordo com a jurisprudência do TCU (Acórdãos 769/2013 e 1.785/2013, ambos do Plenário e 6.334/2016 - 1ª Câmara) 
2.8.4. demais informações que julgar necessárias; e
2.8.5. designação formal de interlocutor que conheça da matéria para dirimir eventuais dúvidas, informando nome, função/cargo, e-mail e telefone de contato.
2.9. realizar a oitiva da Secretaria de Comunicação Social da Presidência da República - Secom (ou o órgão que venha a substituí-la) , com amparo no art. 250, V, do Regimento Interno/TCU, para que, no prazo de até quinze dias, se pronuncie sobre os seguintes pontos relativos à Concorrência 3/2018, alertando-a sobre a possibilidade de o TCU determinar que a Secom revise os editais padrões desses serviços:
2.9.1. a falta de critérios específicos para a gradação das notas técnicas na Concorrência 3/2018, que propiciam a ocorrência de subjetividade no julgamento das propostas, em desacordo com a jurisprudência do TCU (Acórdãos 769/2013 e 1.785/2013, ambos do Plenário e 6.334/2016 - 1ª Câmara) 
2.9.2. demais informações que julgar necessárias; e
2.9.3. designação formal de interlocutor que conheça da matéria para dirimir eventuais dúvidas, informando nome, função/cargo, e-mail e telefone de contato.
2.10. diligenciar o Ministério da Infraestrutura, com fundamento nos artigos 157 e 187 do Regimento Interno/TCU, para que, no prazo de quinze dias, encaminhe cópia dos seguintes documentos e/ou esclarecimentos:
2.10.1. o estudo técnico preliminar da contratação e o plano de trabalho estabelecido;
2.10.2. informe os procedimentos adotados para a elaboração da estimativa de preços da contratação, fornecendo os documentos que fundamentaram o processo, como pesquisas de preços e consultas ao Portal de Preços do Governo Federal.
2.10.3. demais informações que julgar necessárias.
2.11. alertar o Ministério da Infraestrutura quanto à possibilidade de o TCU vir a determinar a anulação dos atos decorrentes da Concorrência 3/2018, caso haja indicativo de elementos que caracterizem afronta às normas legais e/ou a possibilidade de ocorrência de prejuízos à Administração;
2.12. encaminhar cópia da instrução da Selog (peça 6) e deste despacho ao Ministério da Infraestrutura e à Secretaria de Comunicação da Presidência da República, de maneira a embasar as respostas às oitivas e à diligência."
	É o relatório.

não há

Não atuou.

REPRESENTAÇÃO. SUPOSTA INABILITAÇÃO IRREGULAR. ADOÇÃO DE MEDIDA CAUTELAR. OITIVAS.

REPRESENTAÇÃO (REPR)

Secretaria de Controle Externo de Aquisições Logísticas (Selog).

Trata-se de representação formulada por Ruth dos Reis Costa acerca de possíveis irregularidades ocorridas na Concorrência 3/2018, realizado pelo então Ministério dos Transportes, Portos e Aviação Civil - MTPA, atual Ministério da Infraestrutura, após edição da Medida Provisória 870/2019, de 1º/1/2019. O processo licitatório possui como objeto a contratação de empresa para prestação de serviços de comunicação corporativa. 
2.	Em síntese, a representante alega que a escolha da modalidade é indevida, questiona o não fracionamento dos objetos do certame, que não há previsão legal para o prazo solicitado para o atendimento dos pedidos de esclarecimento, critérios de avaliação não objetivos, violando o princípio da isonomia, pontuação de estrutura física que onera indevidamente participantes do certame, favorecendo empresas que já possuem estrutura física montada.
3.	A partir das razões de decidir apresentadas no despacho transcrito no relatório precedente, adotei a medida cautelar sugerida, determinando a realização de oitiva.
Ante o exposto, com fundamento no art. 276, § 1º, do Regimento Interno do TCU, VOTO por que seja adotada a decisão que ora submeto à apreciação deste Colegiado.
TCU, Sala das Sessões Ministro Luciano Brandão Alves de Souza, em 23 de janeiro de 2019.
Ministro BRUNO DANTAS
Relator